臺灣高等法院刑事判決　　　　　　　　96年度上易字第2214號
上　訴　人　臺灣基隆地方法院檢察署檢察官
被　　　告　乙○○
　　　　　　丁○○
共　　　同
選任辯護人　郭登富律師
　　　　　　王耀安律師
上列上訴人因被告妨害自由案件，不服臺灣基隆地方法院96年度
易字第447號，中華民國96年8月15日第一審判決（起訴案號：臺
灣基隆地方法院檢察署96年度偵字第1808號），提起上訴，本院
判決如下：
    主  文
原判決關於乙○○部分撤銷。
乙○○以加害自由之事，恐嚇他人致生危害於安全，處拘役參拾
日，如易科罰金，以銀元參佰元即新台幣玖佰元折算壹日，減為
拘役拾伍日，如易科罰金，以銀元參佰元即新台幣玖佰元折算壹
日。
其他上訴駁回。
    事  實
一、丁○○、乙○○為夫妻關係（尚未辦理結婚登記）因認甲○○、丙○○夫妻曾向彼等居住之基隆市七堵區「綠葉山莊」
    之社區鄰居指摘對丁○○不利之言詞，而有所不滿，於民國
    （下同）95年6月10日下午6時許，丁○○駕駛自用小客車搭
    載乙○○，行經基隆市○○區○○街67巷10號前，見丙○○
    、甲○○夫妻行經該處，丁○○、乙○○即下車喝令丙○○
    、甲○○站住，乙○○質問丙○○，為何四處無指稱丁○○
    為黑道，二人發生口角後，乙○○一時氣憤，竟單獨基於恐
    嚇危害安全之犯意，以加害自由之事，對彼等恫稱：「慢慢
    整死你，出社區就給你們好看」等語，使甲○○、丙○○心
    生畏懼，致生危害於安全。
二、案經丙○○訴由臺灣基隆地方法院檢察署檢察官偵查後，聲
    請簡易決處刑，經原審改為通常審判程序審理。
    理  由
壹、程序方面：
一、按被告以外之人於審判外之言詞或書面陳述，除法律有規定
    者外，不得作為證據，刑事訴訟法第159條第1項定有明文。
    所謂「法律有規定者」，係指同法第159條之1至第159條之5
    及第206條等規定。而被告以外之人於偵查中向檢察官所為
    之陳述，除顯有不可信之情況者外，得為證據，同法第159
    條之1第2項復有明定。所謂「不可信之情況」，法院應審酌
    被告以外之人於陳述時之外在環境及情況，例如：陳述時之
    心理狀況、有無受到外力干擾等，以為判斷之依據，故係決
    定陳述有無證據能力，而非決定陳述內容之證明力（法院辦
    理刑事訴訟案件應行注意事項第89點參照）。另被告以外之
    人於審判外之陳述，雖不符第159條之1至第159條之4之規定
    ，而經當事人於審判程序同意作為證據，法院審酌該言詞陳
    述或書面陳述作成時之情況，認為適當者，亦得為證據；當
    事人、代理人或辯護人於法院調查證據時，知有第159條第1
    項不得為證據之情形，而未於言詞辯論終結前聲明異議者，
    視為有前項之同意，同法第159條之5亦有明定。
二、查證人即告訴人丙○○、被害人甲○○、證人黃建龍、何彥
    芬、朱新民於偵查中之證述，固屬被告以外之人於審判外之
    陳述，惟上述證人於偵查時所為之證述並經具結，顯見其等
    之陳述係出於自由意志，並未受到外力干擾，具有任意性及
    可信性，依刑事訴訟法第159條之1第2項規定，其等偵訊之
    證述自得作為證據；證人丙○○、甲○○、黃建隆、何彥芬
    、蘇麗蓉、蔡明山、李思瑩、王瑞魯、洪志聰於原審訊問時
    ，在法官面前具結所為之陳述，雖未經交互詰問，公訴人、
    被告及其辯護人已表示就證據能力無意見，故其證述亦有證
    據能力。至證人丙○○、甲○○、黃建隆、何彥芬於警詢中
    證述，業經被告爭執無證據能力，且上開證人於偵查或審理
    中，就見聞本件案發過程之情節均已詳盡說明，故上開證人
    警詢陳述內容核非證明犯罪事實所必要，因認無證據能力。
三、至監視器內容轉錄之光碟係警方向綠葉山莊管理委員會依法
    調取之證物，並於原審審理時經當事人辨認其內容，製有勘
    驗筆錄附卷，自有證據能力。
貳、實體方面：
甲、撤銷改判改判部分（即被告乙○○部分）：
一、訊被告乙○○固坦承於事實欄所載時地，與告訴人夫妻發生
    口角爭執，有對丙○○說「我看過光碟和判決書，妳是什麼
    樣的人，我很清楚，不要裝好人」，惟矢口否認曾向告訴人
    夫妻恫稱：「慢慢整死你，出社區就給你們好看」。辯稱：
    當時係下車質問告訴人夫妻為何四處指摘被告丁○○是黑道
    。惟查：
  (一)證人丙○○於96年3月26日偵查時結證稱，95年6月10日，乙○○幾乎是貼在我臉上，很大聲說「你現在可威風了，不看
    看你以前什麼德性，我手上有光碟，要整死你，出社區的話
    ，要給你好看。」等語（參見偵查卷第6頁）。96年2月12日
    偵查時，證人黃建龍證結稱，我坐在庭院中，丁○○開車很
    快，攔下走路的甲○○、丙○○夫妻，乙○○對甲○○夫妻
    稱：「手上有光碟片，要慢慢整死你，你敢出社區的話要給
    你們好看」等語。何彥芬證稱，我與黃建龍是夫妻，一起坐
    在院子，丁○○是緊急煞車，並喊很大，對甲○○說，你給
    我站住，然後就聽到剛才我先生說的話等語。朱新民證稱，
    當天去黃建龍家，要與他夫妻一起去吃飯，在院子聊天時，
    就看到丁○○夫妻開車攔下甲○○夫妻二人，並開口罵，是
    咆哮，我也是聽到丁○○夫妻對甲○○夫妻說要整死你們，
    出社區要給他們好看之類的話等語。上開三人均證稱，後來
    是丁○○看到我們在黃建龍家的院子內，乙○○就大喊朱新
    民在哪裡，給我出來，結果我們就在黃建龍家的院子中談話
    ，結果在該處聽丁○○夫妻抱怨了三個小時後，他們就自己
    離開了等語（參見95年度他字第993號卷第45頁）。
  (二)原審訊問時經與甲○○夫妻、被告夫妻隔離後，證人黃建龍
    結證稱：95年6月10日下午6時，在基隆市○○區○○街67
    巷10號前，丁○○開車很快經過，接著我聽到雙方緊急煞車
    在10巷那邊，趙先生他們下來，雙方就開始對話，一開始沒
    有聽到，後來聽到趙先生說：「你閉口，我手上有光碟，等
    你出社區，我就慢慢整死你」，之後他們一直吵，我剛搬來
    ，也不了解，我請他們到院子來調解，他們還是繼續吵等語
    。只記得「慢慢整死你」，是因其他是他們選舉的事。後來
    告訴人夫妻先行離去，被告夫妻在我家院子一直談話到凌晨
    。二對夫妻進來後雙方有互相咆哮，但我沒有參與，不知道
    他們說什麼。我是新搬來的，所以我覺得他們雙方好像在寫
    小說一樣。證人何彥芬結證稱，我在67巷12號門口看到被告
    夫妻對告訴人夫妻咆哮，被告二人有對告訴人表示「慢慢整
    死你，你出社區就給你們好看」，一開始被告夫妻對告訴人
    夫妻咆哮，告訴人二人要講話，但被告趙先生要他們閉口，
    所以我認為他們不是對罵等語（參見96年度基簡440號卷第
    80-83頁）。證人即告訴人丙○○、甲○○於原審訊問時均
    結證：當時我們在67巷10號附近，與開車經過的洪先生（即
    證人洪志聰）聊天，突然有一輛車子疾駛過來，緊急煞車，
    停在洪先生車子的前面，開過來的同時，就聽到有人在咆哮
    說，有沒有說我先生是黑道，被告二人先後下車，乙○○就
    說你威風、你威風，質問我說有沒有說我先生是黑道，因為
    他的語氣很兇，當時洪先生問我們要不要先載我們離開，我
    們表示不用，要洪先生先離開，我們也打算要離開，這時丁○○出言，要我們站住，乙○○就快步走過來說，你威風了
    ，我手上有你的光碟，看看你以前什麼德性，我們會慢慢整
    死你們，敢出社區就給你們好看」等語（參見同上卷第133
    、136頁）。
  (三)參以96年6月5日18時15分34秒起甲○○夫妻在七堵區○○街
    67巷前散步，36秒起被告夫妻與開車過來之證人洪志聰隔著
    車窗聊天，57秒被告夫妻車輛行駛過來停在洪志聰車子前方
    ，被告二人下車，用手指著甲○○夫妻，被告夫妻與甲○○
    夫妻四人聚在洪志聰車子旁邊講話，因未現場收音，無法查
    知對話內容。惟洪志聰並未下車。18時18分07秒洪志聰開車
    離去。30秒甲○○夫妻本欲離去，又折返等情，有原審勘驗
    筆錄附卷可稽（參見同上卷第139頁）。
  (四)因光碟未現場收音，無法查知對話內容。是本件之爭點在於
    被告二人究有無說出「慢慢整死你，出社區就給你們好看」
    ，上開恐嚇之言語，究係何人所言。依證人黃建龍、何彥芬
    、朱新民於偵查中之上開證述、證人黃建龍、何彥芬於原審
    之上開證述，就案發經過，核與勘驗光碟之結果相符，顯見
    上開證人在黃建龍家中庭院時，就已見到被告二人開車行經
    案發現場，對上開案發過程親聞親見知之甚詳，不亞於證人
    洪志聰。況上開三位證人與甲○○夫妻、被告夫妻均不否認
    ，告訴人夫妻與被告夫妻發生口角爭執後，同至黃建龍家中
    ，被告夫妻甚至逗留很久，顯見上開三位證人與雙方並無仇
    隙，渠等一致證稱，有聽見雙方爭吵時，被告一方曾說出「
    慢慢整死你，出社區就給你們好看」等語，應非虛言。雖證
    人黃建龍等固或有證稱，係乙○○出言恐嚇、或有證稱丁○○出言恐嚇、或有證稱係丁○○夫妻二人出言恐嚇。恐嚇之
    言語或有「手上有光碟片，要慢慢整死你，你敢出社區的話
    要給你們好看」（黃建龍夫妻在偵查中所證）、「要整死你
    們，出社區要給他們好看之類的話」（朱新民在偵查中所證
    ），「我手上有光碟，等你出社區，我就慢慢整死你」（黃
    建龍在原審所證）、「慢慢整死你，你出社區就給你們好看
    」（何彥芬在原審所證）。告訴人丙○○或稱「我手上有光
    碟，要整死你，出社區的話，要給你好看。」（丙○○於偵
    查中所證）。「我們會慢慢整死你們，敢出社區就給你們好
    看」（丙○○於原審所證）。「我們會慢慢整你們，整死你
    們，敢出社區就給你們好看」（甲○○於原審所證）。詳細
    話語雖有不同，惟就有聽見「整死你（們）」，「出社區就
    給你（們）好看」等語則無二致，顯見當時被告二人中確有
    人口出上開類似言語，而上開言語客觀上已對甲○○夫妻之
    行動自由發生危害，應可認定。至被告二人係何人出言，上
    開證人之證述或有不同，但依被告二人所供及證人丙○○所
    證，與告訴人發生口角之人為乙○○，表示手上有光碟之人
    亦為乙○○，且證人丙○○與甲○○就出言恐嚇之人為乙○○之事實於偵審中堅指不移，是出言恫嚇之人應係被告乙○○無疑。
二、雖(一)證人蘇麗蓉於原審結證稱，其到場時，雙方在黃建龍住
    家庭院爭執有無指摘被告丁○○是黑道這件事，事後被告丁○○打電話給黃建龍，其有在場聽到黃建龍在電話中表示有
    關丙○○被恐嚇之事，是丙○○在寫小說（96年4月25日訊
    問筆錄第8頁參照）。(二)證人蔡明山於原審結證其於案發當
    日下午6時許，到黃建龍家中借廁所，當時有聽到被告二人
    提到丙○○要告他們恐嚇之事，但黃建龍當場表示沒有恐嚇
    之事，朱新民在場也沒有說話（同上筆錄第9頁參照）。(三)
    證人李思瑩於原審結證稱，當天聽聞被告夫妻與丙○○夫妻
    吵架，所以前去黃建龍家中瞭解情形，有聽聞被告丁○○問
    黃建龍有無聽到丙○○夫妻被恐嚇，黃建龍當場說沒有，還
    說丙○○有問題，不要理會（同上筆錄第10頁參照）。(四)證
    人王瑞魯於原審結證稱，其當時為社區主任委員，因為甲○○行文要求管理委員會提供案發當時之監視錄影光碟，其向
    黃建龍詢問當場有無聽到丙○○遭到恐嚇，黃建龍當時答稱
    沒有（同上筆錄第11頁參照）。惟查：上開證人雖證述，證
    人黃建龍曾於案發後向社區鄰居表示告訴人丙○○並未遭到
    被告恐嚇，但證人黃建龍難免因不願意得罪他人及遭人騷擾
    ，對非當事人蘇麗蓉等人為虛應故事之回應，亦屬人之常情
    ，尚難以證人蘇麗蓉等人之證述，遽認黃建龍之證述有瑕疵
    。況並無證據顯示，證人黃建龍、何彥芬、朱新民與被告、
    有何仇怨，自無偏坦告訴人之理，渠等猶於偵審中具結證述
    被告乙○○有上開恐嚇言語，自無不可採之處。
三、依勘驗監視錄影光碟之結果，雙方發生口角爭執前，有一社
    區鄰居洪志聰適駕車經過，停車與丙○○夫妻聊天，且於被
    告二人下車與丙○○夫妻爭執時在場見聞，經原審依職權傳
    喚渠到庭結證稱：渠當時目睹被告二人情緒激動指責告訴人
    夫妻，內容不太記得，沒有聽到被告二人說「慢慢整死你，
    出社區就給你們好看」這句話等語。惟依上開勘驗光碟之結
    果可知：18時18分07秒洪志聰開車離去。30秒甲○○夫妻本
    欲離去，又折返，是洪志聰開車離去後，被告二人與甲○○
    夫妻均仍在現場，證人洪志聰未聽到上開言語與證人黃建龍
    三人證述被告乙○○有出言恐嚇，亦無矛盾之處，自難以勘
    驗光碟之結果、證人洪志聰之證言，認被告乙○○無上開犯
    行。再證人黃建龍等三人已證稱，於被告丁○○開車經過該
    處，下車指責告訴人之時，即已在黃建龍家前庭院見到上情
    ，甚且證人何彥芬證稱，被告丁○○是「咆哮」，顯見被告
    聲音甚大。再自勘驗結果可知該處人車稀少甚為寧靜，縱證
    人與被告相隔10公尺左右（參見原審第209頁現場勘驗筆錄
    ）亦可清晰聽聞，證人黃建龍等有聽見被告乙○○恐嚇甲○○夫妻亦與常情無違。
四、綜上所述，被告乙○○犯行事證明確，洵堪認定。
五、論罪科刑：
    核被告乙○○所為係犯刑法第305條之恐嚇危害安全罪。被
    告行為後，刑法第305條本身雖未修正，然該罪有罰金刑之
    處罰，且自24年7月1日施行後即未再修正，依增訂刑法施行
    法第1條之1規定，其罰金即應以新臺幣為單位，數額應提高
    30倍。而倘依被告行為時之罰金罰鍰提高標準條例第1條之
    規定，依法律應處罰金罰鍰者，就其原定數額提高為2倍至
    10倍。但法律已依一定比率規定罰金或罰鍰之數額或倍數者
    ，依其規定。而依行政院會銜司法院於72年7月27日發布，
    同年8月1日施行，有關刑法定有罰金各條，提高為10倍。再
    者銀元與新台幣之比率為1比3。從而前開犯罪條文修正前、
    後罰金最高額應屬相同。惟被告行為時，刑法第33條第5款
    原規定：「罰金：1元以上。」，修正後刑法第33條第5款則
    規定：「罰金：新台幣1千元以上，以百元計算之。」，將
    罰金刑提高為新臺幣1千元以上，且以百元計算，比較修正
    前後規定，修正後刑法第339條第1項所規定本刑罰金刑之最
    低額，較修正前提高，依修正後刑法第2條第1項規定，自應
    以修正前之規定較為有利。
六、原審不察，認檢察官所舉證據不足證明被告乙○○犯罪，而
    為無罪判決，檢察官上訴認原審此部分事實認定有誤為有理
    由，自應將原判決關於被告乙○○部分撤銷改判。爰審酌被
    告與甲○○夫妻為社區鄰居，因細故與之發生口角，一時氣
    憤而為本件犯行，對被害人所生之危害尚非鉅大、之前無犯
    罪記錄，素行尚佳、生活狀況、智識程度，惟犯後否認之態
    度等一切情狀，量處如主文所示之刑。被告乙○○於犯罪時
    之刑法第41條第1項前段規定：「犯最重本刑為5年以下有期
    徒刑以下之刑之罪，而受6個月以下有期徒刑或拘役之宣告
    ，因身體、教育、職業、家庭之關係或其他正當事由，執行
    顯有困難者，得以1元以上3元以下折算一日，易科罰金。」
    ，又被告行為時之易科罰金折算標準，修正前罰金罰鍰提高
    標準條例第2條前段（現已刪除）規定，就其原定數額提高
    為100倍折算1日，則本件被告行為時之易科罰金折算標準，
    應以銀元300元折算1日，經折算為新臺幣後，應以新臺幣
    900元折算為1日。惟95年7月1日修正公布施行之刑法第41
    條第1項前段則規定：「犯最重本刑為五年以下有期徒刑以
    下之刑之罪，而受六個月以下有期徒刑或拘役之宣告者，得
    以新臺幣一千元、二千元或三千元折算一日，易科罰金。」
    ，比較修正前後之易科罰金折算標準，以95年7月1日修正公
    布施行前之規定，較有利於被告，則應依刑法第2條第1項前
    段，適用修正前刑法第41條第1項前段規定，定其折算標準
    。再中華民國96年罪犯減刑條例業經公布，並自96年7月16
    日起施行，被告所犯恐嚇危害安全罪，犯罪時間在96年4月
    24日以前，合於減刑條件，依上開條例第2條第1項第3款之
    規定，將原宣告之刑期減為二分之一，並諭知易科罰金之折
    算標準，以資懲儆。
乙、上訴駁回部分（即被告丁○○部分）：
一、聲請簡易判決處刑意旨略以：被告丁○○、乙○○為夫妻關
    係（尚未辦理結婚登記）因認被害人甲○○、告訴人丙○○
    夫妻曾向彼等居住之基隆市七堵區「綠葉山莊」之社區鄰居
    指摘對被告丁○○不利之言詞，而有所不滿，於95年6月10
    日下午6時許，被告丁○○駕駛自用小客車搭載被告乙○○
    ，行經基隆市○○街67巷10號前，見丙○○、甲○○夫妻行
    經該處，被告二人基於犯意聯絡，下車喝令丙○○、甲○○
    站住，並對彼等恫稱：「慢慢整死你，出社區就給你們好看
    」等語，致丙○○、甲○○心生畏懼，致生危害於安全，因
    認被告丁○○所為亦涉犯刑法第305條恐嚇危害安全罪嫌云
    云。
二、公訴人認被告丁○○涉有刑法第305條恐嚇危害安全罪嫌，
    無非以告訴人丙○○、被害人甲○○以及證人朱新民、黃建
    隆、何彥芬等人於偵查中證述，為其主要論據。訊據被告丁○○固坦承於上開時間、地點，與告訴人夫妻發生口角爭執
    ，惟堅決否認曾恫稱「慢慢整死你，出社區就給你們好看」
    ，辯稱：當時下車質問告訴人夫妻為何四處指摘被告丁○○
    是黑道，但絕無恐嚇行徑等語。經查：有關被告二人與甲○○、丙○○夫妻於上開時地，發生口角爭執，被告乙○○並
    質問甲○○夫妻為何到處指稱丁○○係黑道之事實，業經被
    告乙○○坦承在卷，核與丙○○、甲○○之結證情節相符，
    自堪認定屬實。惟依本院上開有罪之事實係認定，被告乙○○因與丙○○發生口角，一時氣憤始出言恐嚇，當時被告丁○○雖亦在場，惟僅證人黃建龍於原審時證稱，係被告丁○○出言恐嚇，其餘證人則或稱乙○○或泛稱被告二人，而告
    訴人則堅指係乙○○出言恐嚇，是出言恐嚇之人並非被告丁○○應可認定。按本件係被告乙○○係與丙○○、甲○○發
    生口角，一時氣憤出言恐嚇，應非當時在場之被告丁○○可
    預期，亦無證據認被告丁○○與乙○○於見到丙○○、甲○○即欲共同出言恐嚇，自難僅憑被告乙○○出言恐嚇時，被
    告丁○○在場，即認二人就恐嚇犯行有犯意聯絡。此外，復
    查無其他積極證據足以證明被告丁○○有聲請簡易判決處刑
    意旨所指之共同恐嚇犯行，自無僅憑告訴人、證人之片面指
    證，遽以認定被告丁○○有罪。原審為被告丁○○無罪之判
    決，雖理由不同，惟結果相同，檢察官上訴，認原審此部分
    認事用法不當為無理由，應予駁回。
據上論斷，應依刑事訴訟法第368條、第369條第1項前段、第364
條、第299條第1項前段，刑法第305條、第2條第1項前段、修正
前第41條第1項前段、第33條第5款，刑法施行法第1條之1、修正
前罰金罰鍰提高標準條例第2條，現行法規所定貨幣單位折算新
台幣條例第2條，中華民國96年罪犯減刑條例第2條第1項第3款、
第7條、第9條，判決如主文。
本案經檢察官呂光華到庭執行職務。
中　　華　　民　　國　　96　　年　　11　　月　　14　　日
                  刑事第九庭審判長法  官  劉景星
                                  法  官  吳啟民
                                  法  官  王敏慧
以上正本證明與原本無異。
不得上訴。
                                  書記官  丁淑蘭
中　　華　　民　　國　　96　　年　　11　　月　　14 　日
附錄本案論罪科刑法條：中華民國刑法第305條
（恐嚇危害安全罪）
以加害生命、身體、自由、名譽、財產之事，恐嚇他人致生危害
於安全者，處 2 年以下有期徒刑、拘役或 3 百元以下罰金。
